臺灣板橋地方法院民事判決　　　　　　　100年度簡上字第9號
上　訴　人
即被上訴人　百州模具有限公司
法定代理人　俞姝蘭
訴訟代理人　許世麟
被上訴人即
上　訴　人　康泰保全股份有限公司
法定代理人　譚秋英
訴訟代理人　李定軒
上列當事人間請求給付服務費事件，上訴人對於民國99年11月25
日本院三重簡易庭99年度重簡字第1137號第一審判決提起上訴，
經本院於100 年3月29日言詞辯論終結，判決如下：
    主  文
兩造上訴均駁回。
被上訴人即上訴人康泰保全股份有限公司追加之訴駁回。
第二審訴訟費用由兩造各自負擔。追加之訴訴訟費用由被上訴人
即上訴人康泰保全股份有限公司負擔。
    事實及理由
壹、程序方面：
    按訴之變更或追加，非經他造同意，不得為之。但請求之基
    礎事實同一者；擴張應受判決事項之聲明者，不在此限，此
    觀民事訴訟法第446條第1項、第255條第1項第2、3款規定自
    明，同法第436條之1第3項準用之。查被上訴人即上訴人康
    泰保全股份有限公司（下稱康泰公司）於原審基於契約之法
    律關係請求上訴人即被上訴人百洲模具有限公司（下稱百洲
    公司）給付服務費新臺幣（下同）33,174元及自支付命令送
    達之翌日起即民國99年7月9日起至清償日止，按年息5%計算
    之利息。於99年12月17日提起本件上訴時，上訴聲明原為「
    一、原判決廢棄。二、被上訴人在第一審之訴聲請駁回。三
    、第一、二審訴訟費用均由被上訴人負擔。四、如受不利之
    判決，上訴人願提供擔保，請准免為假執行之宣告。」，嗣
    於本院100年3月29日言詞辯論期日變更上訴聲明為「一、原
    判決關於駁回康泰公司後開第二項之訴部分廢棄。二、上開
    廢棄部分，百洲公司應給付康泰公司16,574元，及自99年7
    月9日起至清償日止，按年息5%計算之利息。三、百洲公司
    應再給付康泰公司102,239元，及自支付命令送達百洲公司
    翌日起，按年息5%計算之利息。」。另百洲公司提起本件上
    訴，上訴聲明原為「一、原判決廢棄。二、第一、二審訴訟
    費用均由被上訴人負擔。」，嗣於100年3月29日本院言詞辯
    論期日變更上訴聲明為「一、原判決命百洲公司給付超過4,
    000元，及自99年7月9日起至清償日止，按年息5%計算之利
    息部分，暨該部分訴訟費用及假執行之裁判均廢棄。二、上
    開廢棄部分，康泰公司於第一審之訴駁回。三、康泰公司之
    上訴駁回。」。百洲公司及康泰公司上開變更上訴聲明部分
    ，核屬同一基礎事實而為擴張或減縮，是百洲公司及康泰公
    司所為訴之變更或追加，要無不合，應予准許，合先敘明。
貳、實體方面：
一、康泰公司主張：
（一）百洲公司與康泰公司簽立系統保全服務契約（下稱系爭契
      約），兩造預定保全服務期間自99年4月1日至102年3月31
      日止，由康泰公司就坐落新北市○○區○○路3段145巷56
      之3號提供保全服務，每月服務費3,150元（含營業稅），
      按年給付康泰公司37,800元（含營業稅），並於99年3月3
      1日施工完畢，詎百洲公司於99年3月31日完工後，至今仍
      未支付任何款項，且於99年4月16日收到百洲公司以意思
      表示錯誤為由拒絕履約，復經康泰公司於99年5月24日寄
      發存證信函要求百洲公司履約，仍未獲置理。康泰公司以
      支付命令送達為終止服務契約之意思表示，服務契約己於
      99年7月8日支付命令送達時終止，是以康泰公司故依據系
      爭契約，自99年4月起至系爭契約終止前，共4個月之服務
      費用12,600元（計算式：3,150元×4個月）、拆除器材費
      用4,000元及施工線材費用16,574元，應由百洲公司負擔
      。
（二）按契約依康泰公司系爭契約第1條約定「本契約之保全服
      務期間定為三十六個月。」，請求百洲公司應給付無正當
      理由解約之保全服務費及保全施工費用，簽約36個月之服
      務費，每月3,150元×12個月×3年＝113,400元及【契約
      第19條約定「本系統之設計、安裝所需消耗材料及人工費
      用…或因甲方中途毀約而至乙方拆除器材之費用，應由甲
      方負擔」】第一次施工線材費用16,574元，並請求就上開
      金額為本件催告給付自本件起訴狀繕本送達之翌日起至清
      償日止，按年利率百分之5計算之延遲利息部份，即屬有
      據，自應於准許等。
（三）依訴訟資料可認為原判決有違背法令之具體事實：
   1、百洲公司預定保全服務期間自99年4月1日起至102年3月31
      日止，由康泰公司就座落新北市○○區○○路3段145巷56
      之3號提供保全服務，並訂立系爭契約，並於99年3月31日
      施工完畢。
   2、然依本件系爭契約於第1條保全服務期間即約定「本契約
      之保全服務期間定為三十六個月，以乙方知保全服務通報
      所訂防護服護服務開始日起算為準。」，百洲公司並自承
      簽約用印時顯已知悉服務期間為36個月，足認百洲公司亦
      同意系爭契約之服務期為36個月至明。又百洲公司於簽訂
      系爭契約後又提出終止合約之要求（見本院99年11月9日
      言詞辯論筆錄，並自始末履行給付服務費之義務乙節，為
      百洲公司所不爭，依法自應採信為真。
   3、綜上所述，兩造簽訂之系爭契約，每月約定保全費用僅3,
      150元，但架設系統保全裝置、排定提供保全服務之相關
      流程…，對於康泰公司而言皆須支出一定成本，康泰公司
      之業務既已於事先告知百洲公司相關契約內容，且康泰公
      司業務人員均有權代表公司與客戶簽訂所有合約，簽訂完
      成則由公司執行服務任務，因此，適用該契約第1條約定
      ，百洲公司於契約簽後請求康泰公司拆回保全器材，產生
      提前違約之問題。是以，康泰公司依保全服務契約聲明請
      求百洲公司應再給付103,239元，及自起訴狀繕本送達被
      告翌日起至清償日止按年利率5%計算之利息。
（四）聲明：
   1、原判決關於駁回康泰公司後開第二項之訴部分廢棄。
   2、上開廢棄部分，百洲公司應給付康泰公司16,574元，及自
      99年7月9日起至清償日止，按年息5%計算之利息。
   3、百洲公司應再給付康泰公司102,239元，及自支付命令送
      達百洲公司翌日起，按年息5%計算之利息。
   4、百洲公司之上訴駁回。
二、百洲公司則以：
（一）百洲公司於99年4月透過自稱係為康泰公司所屬員工即訴
      外人施雅庭經理簽訂系爭契約，詎百洲公司近日察覺前揭
      人員當初招攬時乃持偽造之名片，導致百洲公司誤認為康
      泰公司業務員，方與其簽約，足證本件契約成立顯見有重
      大瑕疵，百洲公司自可撤銷與康泰公司間之系爭契約，是
      百洲公司上開終止契約之存證信函既經合法送達康泰公司
      ，且為康泰公司所不爭執，是以，系爭契約應認99年4月1
      6日合法終止。系爭契約既經終止，百洲公司均無依已終
      止之契約續付報酬之義務，足證本案康泰公司訴請支付已
      無服務之報酬，顯屬無理由。又退步言之，即使系爭契約
      業已終止，百洲公司亦僅須支付預告期間之服務費用，另
      系爭契約之起日未明確，百洲公司亦未聲請保全開通至99
      年4月16日終止契約日，百洲公司迄今從未使用該保全系
      統，況言之，系爭契約並無任何相關違約賠償條文，本於
      使用者付費原則，自無庸給付康泰公司任何費用。
（二）本案之爭點一為百洲公司是否已於99年4月15日寄發臺北
      長春路郵局第795號存證信函撤銷與康泰公司間之系爭契
      約。經查：
   1、本案業經原審於99年10月14日準備程序中，百洲公司業已
      主張系爭契約之存證信函既經合法送達康泰公司，且為康
      泰公司所不爭執。原審未詳稽『上開存證信函與回執是否
      發生終止之契約之效力』遽為百洲公司不利之判決：「依
      法於99年4月15日寄發臺北長春路郵局第795號存證信函撤
      銷與原告間之保全契約等語，業經原告否認，依上開法條
      說明，自應由被告就此部分負舉證責任。關於此點，被告
      並未提出任何證據以實其說…」等語，顯有判決理由不備
      之違誤。
   2、民事訴訟法第199條第2項，關於審判長應向當事人發問或
      曉諭令其陳述事實、聲明證據，或為其他必要之聲明及陳
      述，其所聲明及陳述有不明瞭或不完足者，應令其敘明或
      補充之之規定，係為審判長之闡明權，同時並為其義務，
      故審判長對於訴訟關係未盡此項必要之處置，違背闡明之
      義務者，其訴訟程序即有重大之瑕疵，而基此所為之判決
      亦屬違背法令。
   3、按民事訴訟法第199條第2項之規定係有關法院闡明權之規
      定，使當事人於訴訟程序進行中，其聲明或陳述有欠明了
      或不足時，由法院以發問或曉諭之方式予以澄清或命當事
      人敘明補充。闡明可分為：積極的闡明、消極的闡明，前
      者包括除去不當之闡明、澄清不明了之闡明及訴訟資料補
      充之闡明；後者則係指訴訟資料提出之闡明。一般認為前
      者之情形，法院若未闡明則判決難謂合法。查本件百洲公
      司就前揭終止契約一節，縱僅提出郵局存證信函與回執為
      證，雖尚難謂該部分已發生終止之契約之效力；然依上開
      說明，原法院審判長仍有令上訴人敘明或補充之以資闡明
      之義務，乃竟未踐行此項程序」，原審未予詳稽，捨有利
      於百洲公司之闡明，竟為百洲公司不利之判決，顯有判決
      違背法令之違誤。揆諸最高法院71年度台上字第2808號判
      例要旨：「民事訴訟採辯論主義，舉凡法院判決之範圍及
      為判決基礎之訴訟資料均應以當事人之所聲明及所聲明及
      所主張者為限。審判長之闡明義務或闡明權之行使，亦應
      限於辯論主義之範疇，不得任加逾越，否則即屬違背法令
      。」亦明揭此旨。另最高法院73年台上字3190號判決：「
      雖其陳述之事實及所為訴之聲明，有欠完足且不明瞭，原
      審自應運用其闡明權，以闡明之，乃原審疏未注意及之，
      即遽為上訴人不利之判斷，於法自有違背。」亦表示法院
      於當事人陳述不完足時，有闡明當事人為完足之陳述之義
      務。
（三）本案之爭點二為本件系爭契約是否在百洲公司陷於意思表
      示錯誤所簽立。
   1、意思表示錯誤，因涉及表意人真意之尊重與相對人信賴之
      保障，因而，於何種情況應該允許為錯誤意思表示之表意
      人撤銷其意思表示，學者與司法實務均認民法第88條意思
      表示錯誤之規定第一項為「內容錯誤」與「表示行為錯誤
      」，第2項之規定則為「性質錯誤」；經查：本件百洲公
      司誤認招攬業務員為康泰公司之高階主管方與其簽約，亦
      可獲得合理之保障一節，顯係意思表示「性質錯誤」。依
      民法88條2項性質錯誤，準用表示內容錯誤的法律效果，
      乃得以撤銷。則百洲公司撤銷意思表示後兩造間保全服務
      契約效力歸於無效，殊甚灼然。
   2、原審竟謂：「原告所屬員工雖以施雅婷之名義向被告招攬
      ，惟該人無論實際上或持他人之名義向被告招攬均確實為
      原告公司所屬之業務員，對外對原告自生法律上之效力，
      故原告並無使用不法之行為使被告陷於錯誤之可能…」等
      語，揆諸前揭說明顯係未予詳稽，捨有利於百洲公司認定
      ，竟為百洲公司不利之判決，顯有判決違背法令之違誤。
（四）聲明：
   1、原判決命百洲公司給付超過4,000元，及自99年7月9日起
      至清償日止，按年息百分之5計算之利息部分，暨該部分
      訴訟費用及假執行之裁判均廢棄。
   2、上開廢棄部分，康泰公司於第一審之訴駁回。
   3、康泰公司之上訴駁回。
三、首應審酌百洲公司依民法第88條規定撤銷系爭契約，有無理
    由？
（一）按意思表示之內容有錯誤，或表意人若知其事情即不為意
      思表示者，表意人得將其意思表示撤銷之。但以其錯誤或
      不知事情，非由表意人自己之過失者為限。當事人之資格
      或物之性質，若交易上認為重要者，其錯誤，視為意思表
      示內容之錯誤，民法第88條定有明文。
（二）經查：
   1、百洲公司於99年4月與康泰公司簽訂系爭契約，預定保全
      服務期間自99年4月1日至102年3月31日止，由康泰公司就
      坐落新北市○○區○○路3段145巷56之3號提供保全服務
      ，每月服務費3,150元（含營業稅），按年給付康泰公司
      37,800元（含營業稅），並於99年3月31日施工完畢，有
      系爭契約影本在卷可稽，復為兩造所不爭執，堪信為真正
      ，是百洲公司與康泰公司間簽訂之系爭契約業已於99年4
      月1日成立。
   2、百洲公司雖主張其係誤認招攬業務員為康泰公司之高階主
      管方與其簽約，可獲得合理之保障，顯係意思表示性質錯
      誤，故依民法第88條第2 項百洲公司自得撤銷意思表示，
      系爭契約效力歸於無效等語。惟系爭契約於簽訂時，百洲
      公司如已認知係康泰公司員工向其招攬業務，進而簽訂系
      爭契約委任康泰公司提供保全服務，系爭契約書應已成立
      ，並無錯誤可言。經查，證人即康泰公司員工高韋菱證述
      伊是康泰公司員工，公司的業務員，系爭服務契約是伊用
      施雅婷的名義向百洲公司招攬，契約是伊去簽訂的，簽約
      地點在百洲公司，合約書內容中百洲公司的部分由俞姝蘭
      （即百洲公司法定代理人）書寫的，公司章及其私章由其
      用印，康泰公司的部分是由公司事先用印等情（見原審99
      年11月9 日言詞辯論筆錄）。足見百洲公司於簽訂系爭服
      務契約時，康泰公司所屬員工高韋菱雖以施雅婷之名義向
      百洲公司招攬，惟高韋菱無論以高韋菱或施雅婷之名義向
      百洲公司招攬均確實為康泰公司所屬之業務員高韋菱本人
      無疑，對外對康泰公司自生法律上之效力，故康泰公司並
      無使用不法之行為使百洲公司陷於錯誤之可能，是百洲公
      司所為之上開辯解，洵屬無據，顯不足採。百洲公司依民
      法第88條規定撤銷系爭契約，並無理由，系爭契約繼續有
      效存在甚明。
四、次應審酌兩造何人終止或解除系爭契約？
（一）百洲公司主張依民法第88條第2項撤銷系爭契約云云，應
      不足採，已如前述，是百洲公司於99年4月15日寄發台北
      長春路郵局第795號存證信函予康泰公司，應不生系爭契
      約無效之效果，系爭契約仍有效存在。
（二）按「稱委任者，謂當事人約定，一方委託他方處理事務，
      他方允為處理之契約。」、「當事人之任何一方，得隨時
      終止委任契約。」民法第528 條、第549 條第1 項分別定
      有明文。系爭契約既有效存在，百洲公司本應繼續履行契
      約，惟百洲公司竟拒絕履約，康泰公司遂以本院99年度司
      促字第25901 號支付命令送達之日作為終止系爭契約之意
      思表示，嗣百洲公司於99年7 月8 日收受上開支付命令，
      依上開法條說明，自生終止系爭契約之效力，此並為兩造
      所不爭執（見本院100年3月29日言詞辯論筆錄）。所以，
      本件係康泰公司於99年7 月8 日終止系爭契約甚明。
五、末應審酌康泰公司主張百洲公司應給付服務費用113,400元
    及施工線材費用16,574元，有無理由？
（一）康泰公司雖主張依系爭契約第1條「本契約之保全服務期
      間定為36個月」之約定，請求百洲公司應給付康泰公司
      113, 400元（3,150元×12個月×3年＝113,400元），惟
      康泰公司既以本院99年度司促字第25901號支付命令送達
      之日作為終止系爭契約之意思表示，而百洲公司業於99年
      7月8日收受上開支付命令，兩造間之系爭契約既經康泰公
      司依法通知百洲公司終止在案，則兩造間之系爭契約關係
      ，既已終止而不存在。則康泰公司自無從再依系爭契約，
      請求百洲公司給付於終止後即自99年7月8日之服務費用甚
      明。從而，康泰公司請求百洲公司自99年4月1日起至系爭
      契約終止日前即99年7月7日止之服務費用共計10,161元（
      計算式：3,150元×3個月＋3,150元×7/31個月＝10,161
      元，元以下四捨五入），自屬有據，應予准許，逾此部分
      請求，殊乏依據，為無理由，應予駁回。
（二）又康泰公司復請求百洲公司給付施工線材費用16,574元等
      語，惟依據系爭契約第22條之約定：「甲方（百洲公司）
      應善盡履行本契約之責任，無正當理由不得任意提前終止
      或解除本契約，如甲方違約提前終止或解除本契約時，甲
      方無異議賠償乙方兩個月服務費及接受以方要求賠償之施
      工線材費用」，本件既由康泰公司以本院99年度司促字第
      25901號支付命令送達之日作為終止系爭契約之意思表示
      ，百洲公司業於99年7月8日收受上開支付命令，而生終止
      系爭契約之效力，是本件非由百洲公司違約提前終止或解
      除系爭契約，應認無該條之適用，則康泰公司主張應由百
      洲公司給付施工線材費用16,574元部分，為無理由，應予
      駁回。
六、綜上所述，康泰公司訴請百洲公司給付14,161元【服務費10
    ,161元＋拆除器材費用4,000元（此部分百洲公司並未提起
    上訴，則關於此部分乃已經判決確定）＝14,161元）】及自
    支付命令送達之翌日即99年7月9日起至清償日止，按年息百
    分之5計算之利息，為有理由，應予准許。逾此之請求，為
    無理由，應予駁回。原審判決命百洲公司應給付康泰公司14
    ,161元，及自99年7月9日起至清償日止，按年息百分之五計
    算之利息，並駁回康泰公司其餘之請求，依職權宣告假執行
    ，而百洲公司陳明願供擔保請准免為假執行，併宣告百洲公
    司得供擔保免為假執行之諭知，經核並無違誤。兩造各就其
    敗訴部分上訴，指摘原判決不利部分不當，求予廢棄改判，
    為無理由，其等上訴均應予以駁回。至於康泰公司於第二審
    程序追加部分，亦屬無理由，應予駁回。
七、本件因事證已臻明確，兩造其餘攻擊、防禦方法及所為之立
    證，經審酌後認與判決之結果不生影響，無庸再逐一予以論
    列，併予敘明。
八、據上論結，本件兩造之上訴及康泰公司追加之訴均為無理由
    ，依民事訴訟法第436條之1第3項、第449條第1項、第78條
    ，判決如主文。
中    華    民    國  100     年    4     月    12    日
                  民事第二庭    審判長法  官  陳麗玲
                                      法  官  李行一
                                      法  官  張谷輔
以上正本係照原本作成。
本判決不得上訴。
中    華    民    國  100     年    4     月    12    日
                                      書記官  尤秋菊